【裁判字號】    98,訴,981
【裁判日期】    980626
【裁判案由】    偽造文書等
【裁判全文】
臺灣彰化地方法院刑事判決               98年度訴字第981號
公  訴  人  臺灣彰化地方法院檢察署檢察官
被      告  乙○○
上列被告因偽造文書等案件，經檢察官提起公訴（九十七年度偵
字第九七七七號、九十八年度偵字第九三號），本院認有刑事訴
訟法第二百七十三條之一第一項之情形，而依簡式審判程序審理
判決如下：
    主  文
乙○○共同違反不得使大陸地區人民非法進入臺灣地區之規定，
累犯，處有期徒刑壹年，減為有期徒刑陸月，如易科罰金，以銀
元參佰元即新臺幣玖佰元折算壹日。
    事  實
一、乙○○曾於民國八十二年五月間因違反麻醉藥品管理條例案
    件，經臺灣高等法院臺中分院於八十二年十二月十三日，以
    八十二年度上訴字第四一五二號判決判處有期徒刑五年確定
    ，入監執行後，於八十四年七月三日假釋出監，假釋期間至
    八十七年八月二十四日期滿，未經撤銷視為執行完畢。仍不
    知警惕，其經姓名、年籍不詳，年約三十餘歲，綽號「阿龍
    」之成年男子（下稱「阿龍」）之介紹，明知甲○○（另行
    審理）為大陸地區之人民，未經許可不得入境臺灣地區，且
    其與甲○○間並無結婚之真意，為達使甲○○入境臺灣地區
    之目的，竟與「阿龍」共同基於使大陸地區人民非法進入臺
    灣地區之犯意聯絡，並與甲○○共同基於行使使公務員登載
    不實文書之犯意聯絡，先於九十年十月十五日前往大陸地區
    福建省福州市公證處佯裝辦理結婚手續，並於當日領得該公
    證處核發之結婚公證書後，乙○○旋即持該公證書向財團法
    人海峽交流基金會（下稱海基會）請求認證，而於九十年十
    月二十九日取得海基會（90）核字第０五八三一一號證明書
    後，再於九十年十月三十日檢具結婚登記申請書、前開結婚
    公證書及海基會證明書等文件，持向臺北縣板橋市戶政事務
    所辦理結婚登記，致該公務員將「民國九十年十月十五日與
    大陸地區人民甲○○結婚」等不實事項，登載於其職務上所
    掌公文書戶籍登記簿上，並據以製發戶籍謄本交由乙○○收
    執，足生損害於戶政機關對於結婚登記及人民身分管理之正
    確性。乙○○復於同日再前往臺北縣警察局板橋分局沙崙派
    出所，申辦「大陸地區人民進入臺灣地區保證書」，復於九
    十年十一月二日再提出上開不實戶籍謄本持向內政部警政署
    入出境管理局（自九十六年一月二日升格為內政部入出國及
    移民署）申請配偶甲○○來臺探親，經該局審核後，發給甲
    ○○中華民國旅行證（證號為00000000號），而使
    甲○○於九十年十二月十八日以探親名義非法入境臺灣地區
    ，嗣於九十二年三月七日甲○○離開臺灣地區。
二、案經臺灣彰化地方法院檢察署檢察官自動偵查起訴，本院認
    有刑事訴訟法第二百七十三條之一第一項之情形，而改依簡
    式審判程序審理。
    理    由
一、按除被告所犯為死刑、無期徒刑、最輕本刑為三年以上有期
    徒刑之罪或高等法院管轄第一審案件者外，於前條第1項程
    序進行中，被告先就被訴事實為有罪之陳述時，審判長得告
    知被告簡式審判程序之旨，並聽取當事人、代理人、辯護人
    及輔佐人之意見後，裁定進行簡式審判程序；除簡式審程序
    及簡易程序案件外，第一審應行合議審判，刑事訴訟法第二
    百七十三條之一第一項、第二百八十四條之一分別定有明文
    。本件被告乙○○所涉係死刑、無期徒刑、最輕本刑為三年
    以上有期徒刑之罪或高等法院管轄第一審案件以外之罪，並
    於本院行準備程序時就被訴事實為有罪之陳述，本院合議庭
    依前揭規定，經評議結果，裁定改由一名法官獨任行簡式審
    判程序，先予敘明。
二、上揭犯罪事實，業據被告乙○○分別於警詢、偵查中及本院
    審理時坦承不諱。此外，復有內政部入出國及移民署九十七
    年十二月十日移署資處娟字第０九七一０一二八一一０號函
    送之被告甲○○入出國日期證明書、臺北縣板橋市戶政事務
    所九十七年十二月九日北縣板戶字第０九七００一一九九四
    號函送之結婚登記申請書、海基會證明書、中華人民共和國
    福建省福州市公證書、結婚證明書、內政部入出國及移民署
    九十七年十一月二十八日移署資處雲字第０九七一０三九二
    五六０號函送之大陸地區人民進入臺灣地區旅行證申請書、
    大陸地區人民進入臺灣地區保證書、大陸地區人民入出臺灣
    地區申請書、內政部警政署入出境管理局九十五年五月二十
    六日境平安字第０九五二００九一０二０號函送之大陸地區
    人民進入臺灣地區保證書、戶籍謄本（參九十八年度偵字第
    九三號偵查卷第九頁至第二十五頁）等在卷可資佐證，足徵
    被告之自白與事實相符，堪以採信。本件事證均已臻明確，
    被告上開犯行洵堪認定，應依法論科。
三、被告行為後，刑法部分修正條文於九十五年七月一日起生效
    施行（下稱現行刑法）；復參酌最高法院九十五年五月二十
    三日第八次刑事庭會議決議意旨，現行刑法第二條第一項之
    規定，係規範行為後法律變更所生新舊法律比較適用之準據
    法，於現行刑法施行後，應適用現行刑法第二條第一項之規
    定，為「從舊從輕」之比較。茲就本案新、舊法比較適用之
    結果分敘如下：
（一）刑法第二十八條原規定「二人以上共同實施犯罪之行為者
      ，皆為正犯」，經修正為「二人以上共同實行犯罪之行為
      者，皆為正犯」，亦即新法共同正犯之範圍已有限縮，排
      除陰謀犯、預備犯之共同正犯。而本件被告所謂實行犯行
      ，不論依修正前刑法第二十八條規定或修正後刑法第二十
      八條之規定，均為共同正犯，自應適用裁判時法律即修正
      後之刑法第二十八條規定。
（二）被告行為時，關於罰金之最低額，修正前刑法第三十三條
      第五款規定：「罰金：（銀元）一元以上。」，經依現行
      法規所定貨幣單位折算新臺幣條例第二條規定折算後，上
      開罰金刑之最低數額為新臺幣三元。而修正後刑法第三十
      三條第五款則規定：「罰金：新臺幣一千元以上，以百元
      計算之」，即修正後之罰金刑最低數額，已提高為新臺幣
      一千元，比較新舊法適用結果，此部分以被告行為時之舊
      法較有利被告。
（三）被告行為時之刑法第四十一條第一項前段規定：「犯最重
      本刑為五年以下有期徒刑以下之刑之罪，而受六個月以下
      有期徒刑或拘役之宣告，因身體、教育、職業、家庭之關
      係或其他正當事由，執行顯有困難者，得以一元以上三元
      以下折算一日，易科罰金。」，又被告就事實欄之犯行行
      為時之易科罰金折算標準，廢止修正前罰金罰鍰提高標準
      條例第二條前段（現已刪除並於九十八年四月二十九日經
      總統公布廢止）規定，就其原定數額提高為一百倍折算一
      日，則本件被告就事實欄之犯行行為時之易科罰金折算標
      準，應以銀元三百元折算一日，經折算為新臺幣後，應以
      新臺幣九百元折算為一日。惟九十五年七月一日修正公布
      施行之刑法第四十一條第一項前段則規定：「犯最重本刑
      為五年以下有期徒刑以下之刑之罪，而受六個月以下有期
      徒刑或拘役之宣告者，得以新臺幣一千元、二千元或三千
      元折算一日，易科罰金。」比較修正前後之易科罰金折算
      標準，以九十五年七月一日修正公布施行前之規定，較有
      利於被告，則被告就事實欄之犯行，應依刑法第二條第一
      項前段，適用修正前刑法第四十一條第一項前段規定，定
      其折算標準。
（四）刑法第五十五條牽連犯之規定業經刪除，於新法施行後，
      被告之數犯罪行為，應予分論併罰。此條刪除雖非犯罪構
      成要件之變更，然顯已影響行為人刑罰之法律效果，自屬
      法律有變更，比較新舊法之結果，以舊法之牽連犯較有利
      被告。
（五）修正前刑法第四十七條規定「受有期徒刑之執行完畢，或
      受無期徒刑或有期徒刑一部之執行而赦免後，五年以內再
      犯有期徒刑以上之罪者，為累犯，加重本刑至二分之一。
      」，修正後刑法第四十七條第一項則規定：「受徒刑之執
      行完畢，或一部之執行而赦免後，五年以內故意再犯有期
      徒刑以上之罪者，為累犯，加重本刑至二分之一。」，惟
      比較修正前、後刑法第四十七條第一項，對本件故意再犯
      有期徒刑以上之罪之被告而言，法律效果並無不同，自應
      適用行為時即修正前刑法。
（六）綜上修正前、後刑法之比較，揆諸前揭說明及修正後刑法
      第二條第一項所定之「從舊從輕」原則，自應適用被告行
      為時之法律，即修正前刑法及廢止修正前罰金罰鍰提高標
      準條例之相關規定，予以論處。
（七）又九十二年十月二十九日修正前臺灣地區與大陸地區人民
      關係條例第七十九條原規定：「違反第十五條第一款規定
      者，處五年以下有期徒刑、拘役或科或併科新臺幣五十萬
      元以下罰金」、「以犯前項之罪為常業者，處一年以上七
      年以下有期徒刑，得併科新臺幣一百萬元以下罰金」、「
      第一項之未遂犯罰之」，上開規定嗣於九十二年十月二十
      九日由總統公布修正條文第一至四項為：「違反第十五條
      第一款規定者，處一年以上七年以下有期徒刑，得併科新
      臺幣一百萬元以下罰金」、「意圖營利而犯前項之罪者，
      處三年以上十年以下有期徒刑，得併科新臺幣五百萬元以
      下罰金」、「前二項之首謀者，處五年以上有期徒刑，得
      併科新臺幣一千萬元以下罰金」、「前三項之未遂犯罰之
      」，並經行政院明令自九十二年十二月三十一日施行，而
      本件被告與其他共犯著手使大陸地區人民甲○○非法入境
      臺灣地區之時間為九十年十二月十八日，自應比較新舊法
      ，以修正前之臺灣地區與大陸地區人民關係條例第七十九
      條第一項規定較有利被告。
四、論罪科刑：
（一）按臺灣地區與大陸地區人民關係條例第七十九條對於違反
      同條例第十五條第一款所定不得使大陸地區人民非法進入
      臺灣地區之處罰，旨在防止大陸地區人民非法進入臺灣地
      區，以維護臺灣地區之安全與安定；所稱「非法」，自應
      從實質上之合法性予以判斷，凡評價上違反法秩序之方法
      ，均屬「非法」。參照行政程序法第一百十九條第一款、
      第二款規定，受益人以詐欺、脅迫或賄賂方法，使行政機
      關作成行政處分者；或對重要事項提供不正確資料或為不
      完全陳述，致使行政機關依該資料或陳述而作成行政處分
      者，其信賴不值得保護。故在大陸地區通謀虛偽結婚，以
      不實之結婚證明辦理相關戶籍登記、入境等手續，憑以進
      入臺灣地區，其所持之入境許可文件雖係入出境主管機關
      所核發，形式上為合法，但因以詐欺方法而取得，即不具
      實質上之合法性，仍屬非法進入臺灣地區（參最高法院九
      十四年度臺上字第一０六四號判決意旨）。
（二）核被告所為，係犯刑法第二百十六條、第二百十四條行使
      使公務員登載不實文書罪，以及違反臺灣地區與大陸地區
      人民關係條例第十五條第一款規定即使大陸地區人民非法
      進入臺灣地區，應依修正前同條例第七十九條第一項之規
      定論處。被告使公務員登載不實之低度行為，應為行使之
      高度行為所吸收，不另論罪。又被告與「阿龍」就上開全
      部犯行，另就行使使公務員登載不實文書罪，與大陸地區
      人民即被告甲○○間，均有犯意聯絡及行為分擔，應論以
      共同正犯。被告所犯上開二罪間，有方法、結果之牽連犯
      關係，應依修正前刑法第五十五條後段牽連犯之規定，從
      較重之使大陸地區人民非法進入臺灣地區罪處斷。再被告
      曾於八十二年五月間因違反麻醉藥品管理條例案件，經臺
      灣高等法院臺中分院於八十二年十二
      月十三日，以八十二年度上訴字第四一五二號判決判處有
      期徒刑五年確定，入監執行後，於八十四年七月三日假釋
      出監，假釋期間至八十七年八月二十四日期滿，未經撤銷
      視為執行完畢，有臺灣高等法院被告前案紀錄表及臺灣彰
      化地方法院檢察署刑案資料查註紀錄表等各一份在卷可按
      ，其於有期徒刑執行完畢後，五年內故意再犯有期徒刑以
      上之本罪，為累犯，應依刑法第四十七條第一項之規定加
      重其刑。爰審酌被告以假結婚之方式，使大陸地區人民非
      法進入臺灣地區之行為，規避政府對於大陸地區人民之入
      境管制，對於我國戶政及入出境管理制度所生危害非輕，
      及其犯罪動機、手段、智識程度、犯後已坦承犯行之態度
      等一切情狀，量處如主文所示之刑。又被告行為係在九十
      六年四月二十四日之前，爰依中華民國九十六年犯罪減刑
      條例第二條第一項第三款、第七條、第九條之規定，減其
      刑二分之一，並諭知易科罰金之折算標準，以示懲處。
五、再按刑法第二百十四條所謂使公務員登載不實事項於公文書
    罪，須一經他人之聲明或申報，公務員即有登載之義務，並
    依其所為之聲明或申報予以登載，而屬不實之事項者，始足
    構成，若其所為聲明或申報，公務員尚須為實質之審查，以
    判斷其真實與否，始得為一定之記載者，即非本罪所稱之使
    公務員登載不實（最高法院七十三年臺上字第一七一０號判
    例意旨參照）。另按大陸地區人民，須經主管機關許可始得
    進入臺灣地區，臺灣地區與大陸地區人民關係條例第十條第
    一項定有明文，而主管機關內政部亦據此訂定「大陸地區人
    民進入臺灣地區許可辦法」以資規範。從而，大陸地區人民
    申請進入臺灣地區，其申請入境之事由是否屬實，主管機關
    應為實質審查，以判斷其真實與否，並非一經聲明，即有登
    載之義務。查被告持上開登載不實之戶籍謄本公文書向境管
    局申請大陸地區人民甲○○進入臺灣地區，被告所填載之「
    大陸地區人民進入臺灣地區保證書」、「大陸地區人民進入
    臺灣地區旅行證申請書」，依其性質不過係被告提出申請所
    出具之私文書，警政機關及境管局據以審核，而為實質審查
    ，發覺有通謀虛偽結婚之情形，得不予核准大陸人民甲○○
    進入臺灣地區，足認警政機關及境管局依臺灣地區與大陸地
    區人民關係條例第十條第三項及內政部發布之大陸地區人民
    進入臺灣地區許可辦法第十九條規定，對大陸地區人民進入
    臺灣地區之申請事項，有實質審查之准駁權限，顯非被告一
    經提出申請，警政機關及境管局即有登載義務並據以許可。
    是本件被告以不實之事由，申請大陸地區人民甲○○入境臺
    灣地區，既須經主管機關為實質之審查以為准駁之決定，縱
    主管機關疏於審查，致使朦混通過而准許入境，然揆之前開
    說明，此部分仍不生所謂使公務員登載不實之情形，故被告
    就此部分所為，尚與刑法第二百十四條使公務員登載不實罪
    之構成要件有別；至大陸地區結婚公證書部分，因非我國轄
    內公務員職務上所掌管之我國公文書，自不在我國刑法保護
    範圍內。另海基會係受行政院大陸委員會之委託，處理兩岸
    文書之驗證業務，則其承辦驗證業務之承辦人員應係受公務
    機關委託承辦公務之人員，但海基會之承辦人員就承辦驗證
    業務有審查權，對不符資格之聲請案件亦可駁回，且其驗證
    內容，並未提及結婚證書是否真實，故無使公務員登載不實
    可言（臺灣高等法院暨所屬法院八十九年法律座談會刑事類
    提案三十三號審查意見意旨參照），附此敘明。
據上論斷，應依刑事訴訟法第二百七十三條之一第一項、第二百
九十九條第一項前段，修正前臺灣地區與大陸地區人民關係條例
第七十九條第一項，刑法第二條第一項前段、第十一條前段、第
二百十六條、第二百十四條、第二十八條、修正前刑法第五十五
條後段、修正前刑法第四十七條、修正前刑法第四十一條第一項
前段，廢止前罰金罰鍰提高標準條例第一條、廢止修正前罰金罰
鍰提高標準條例第二條前段，現行法規所定貨幣單位折算新臺幣
條例第二條，中華民國九十六年罪犯減刑條例第二條第一項第三
款、第七條、第九條，判決如主文。
本案經檢察官陳茂榮到庭執行職務。
中    華    民    國    98    年    6     月    26    日
                  刑事第二庭    法      官  陳秋錦
以上正本證明與原本無異。
如不服本判決應於收受判決後10日內向本院提出上訴書狀，並
應敘述具體理由。其未敘述上訴理由者，應於上訴期間屆滿後
20日內向本院補提理由書(均須按他造當事人之人數附繕本)
「切勿逕送上級法院」。
中    華    民    國    98    年     6    月    26    日
                                書  記  官  張清秀
附錄本案論罪科刑法條全文：
中華民國刑法第216條
（行使偽造變造或登載不實之文書罪）
行使第 210 條至第 215 條之文書者，依偽造、變造文書或登載
不實事項或使登載不實事項之規定處斷。
中華民國刑法第214條
（使公務員登載不實罪）
明知為不實之事項，而使公務員登載於職務上所掌之公文書，足
以生損害於公眾或他人者，處3年以下有期徒刑、拘役或5百元以
下罰金。


司法院資訊處製作；財團法人民間司法改革基金會備份。
